臺灣臺北地方法院民事判決　　　　　　　94年度勞訴字第53號
原　　　告　乙○○
訴訟代理人　丙○○
被　　　告　興達股份有限公司
法定代理人　甲○○
訴訟代理人　裘佩恩律師
複代理人　　康立平律師
上列當事人間請求給付退休金事件，經本院於民國九十四年六月
八日言詞辯論終結，判決如下：
    主      文
被告應給付原告新台幣壹佰伍拾壹萬捌仟柒佰伍拾元，及自民國
九十四年八月三十一日起至清償日止，按週年利率百分之五計算
之利息。
原告其餘之訴駁回。
訴訟費用被告負擔二分之一，餘由原告負擔。
本判決於原告以新台幣伍拾萬柒仟元或同面額之第一商業銀行無
記名可轉讓定期存單供擔保後，得假執行；但被告如以新台幣壹
佰伍拾壹萬捌仟柒佰伍拾元或同面額之中國國際商業銀行忠孝分
行可轉讓定期存單為原告預供擔保後，得免為假執行。
原告其餘假執行之聲請駁回。
    事實及理由
一、本件原告起訴主張：其於民國68年5月7日受僱被告公司，被
    告公司於84年11月23日調派其至大陸子公司訴外人太倉興達
    製罐有限公司（太倉公司）任職，迄於93年7月30日退休，
    服務年資共25年2月25天。原告調派至太倉公司任職，被告
    每月均給付原告駐外津貼新台幣（下同）37,500元，並在員
    工薪資單上記載此項給付。迄自93年5月20日起，被告雖在
    薪資單上取消駐外津貼之記載，但實際上仍繼續為該項給付
    。被告公司於93年6月試算原告退休金時亦將該駐外津貼列
    入計算，可見系爭駐外津貼確為被告給付與原告之工資，原
    告於93年7月30日自被告公司退休，自應將此項給付列入計
    算退休金，給付原告短少之退休金1,518,750元。再者，原
    告於93年7月30日自被告公司退休，被告並未依勞動基準法
    （下稱勞基法）第55條規定一次給付退休金，而係交付三十
    六張票載發票日自93年8月5日起至96年7月5日止按月依序到
    期、面額各49,365元之支票。原告從未同意被告分期給付退
    休金，並於收受上開支票後，隨即發函要求被告公司一次給
    付退休金；縱原告有於退休前預先拋棄期限利益同意被告分
    期給付，亦有違勞基法第1條第2項規定，應屬無效。又被告
    公司雖於94年1月26日向台北市政府勞工局申請核定分期給
    付原告退休金，但不能溯及既往影響原告已取得一次請求給
    付退休金之權利。又被告公司並無分期給付退休金之慣例，
    且被告公司亦無因市場緊縮而有一次給付退休金之困難，故
    被告雖已交付原告面額1,777,140元之支票以為退休金之給
    付，然被告既未一次給付退休金，仍應依勞基法第55條規定
    給付原告退休金1,777,140元。以上合計3,295.890元（
    1,777.140+1,518,750=3,295,890）等情，爰求為命被告給
    付3,295,890元，及自93年8月31日起至清償日止，按週年利
    率5﹪計付法定遲延利息之判決；並陳明願供現金或同面額
    之第一商業銀行無記名可轉讓定期存單為擔保，請准宣告假
    執行。
    被告則以：原告係依被告公司84年1月1日公告之駐外人員管
    理辦法第5條第2項規定派駐大陸地區公司，原告任職太倉公
    司期間領取包括駐外人員津貼之工資，雖由被告發給，但被
    告僅是代收代付，且被告公司於薪資單上亦以「扣項」將此
    部分自被告給付項目中扣除，非屬被告公司支付與原告之工
    資，被告基於照顧員工立場，將原告年資延續計算並於臺灣
    地區繼續以被告為投保單位投保勞工保險及全民健康保險，
    而未辦理離職，原告自不得請求被告給付此部分退休金。又
    被告公司近年來退休金給付方式，慣例均開立分期支票支付
    ，原告亦具領被告開立之分期支票，可見原告已同意分期給
    付退休金。被告已依勞基法第55條及勞基法施行細則第29條
    規定向台北市政府勞工局申請核准退休金分期給付。又被告
    公司因市場緊縮經營困難，確有一次給付困難，爰依民事訴
    訟法第396條第1項規定，聲請本院命分期給付等語，資為抗
    辯。而聲請求為原告之訴及假執行之聲請均駁回；如受不利
    判決，願供現金或同面額之中國國際商業銀行忠孝分行可轉
    讓定期存單為擔保，請准宣告免為假執行。
二、原告主張其於68年5月7日受僱被告公司，被告公司於84年11
    月23日調派原告至位在大陸地區太倉公司任職，原告於93年
    7月30日自被告公司退休之事實，業據提出退休金計算明細
    表、員工薪資單、勞資爭議調解紀錄、手續清單、移交清冊
    （一）、存證信函及送達郵件回執各乙份為證（見本院94年
    度北勞調字第4號卷第8頁、第9頁至第13頁、第16頁、第20
    頁至第23頁)，並為被告所不爭，堪信為真實。至原告請求
    被告給付退休金，則為被告所否認，並以前開情詞置辯。茲
    本件所應究者為原告於84年11月23日至太倉公司任職期間所
    領取之駐外津貼，是否為被告所發給；原告就被告以面額合
    計1,777,140元之支票所給付之退休金，是否同意分期付款
    。
    經查：
（一）按勞工退休金之給與按其工作年資，每滿一年給與兩個基
      數。但超過十五年之工作年資，每滿一年給與一個基數，
      最高總數以四十五個基數為限。未滿半年者以半年計；滿
      半年者以一年計。而此基數標準，係指核准退休時一個月
      平均工資，勞基法第55條定有明文。再所謂平均工資係指
      計算事由發生之當日前六個月內所得工資總額除以該期間
      之總日數；而所謂工資，係指因工作而獲得之報酬（勞基
      法第17條、第2條第3款及第4款規定參照）。依勞基法第2
      條第3款關於工資定義規定之文義可知，「包括」以下之
      規定均僅是對何謂「勞工因工作而獲得之報酬」所為之例
      示規定，故判斷雇主所為之給付是否係屬經常性之給與而
      屬工資，首先應以一般通念判斷該給付之本質是否為勞務
      之對價。
（二）查原告於84年11月25日經被告調派至位在大陸地區之太倉
      公司任職，被告每半個月交付原告之薪資單上均記載「駐
      外津貼18,750元」，有員工薪資單七紙在卷可查（見本院
      94年度北勞調字第4號卷第9頁至第13頁），即原告每個月
      受領之駐外津貼計37,500元（每半個月18,750×2＝
      37,500）；原告薪資所得亦以被告公司為扣繳單位代為扣
      繳申請，有各類所得扣繳暨免扣繳憑單乙份附卷可查（見
      本院94年度北勞調字第4號卷第19頁），且上開駐外津貼
      係由被告匯至原告帳戶為給付，業據原告陳述在卷（見本
      院卷第94頁），並為被告所不爭，故原告至太倉公司工作
      ，係由被告給付每月駐外津貼37,500元與原告，否則為何
      在被告製發之薪資單上記載「駐外津貼」；再由被告核發
      之離職證明書所載之到職日為68年5月7日及離職日為93年
      7 月30日（見本院94年度北勞調字第4號卷第7頁）可知，
      被告並未將原告至太倉公司之工作年資予以扣除，且繼續
      以被告公司為投保單位參與勞工保險，亦為被告所陳（見
      本院卷第38頁），並未依勞工保險條例第11條規定列表通
      知勞工保險局原告業已離職，可見原告被派至位在大陸地
      區太倉公司工作，仍與被告間維持勞動契約，被告復不能
      證明原告至太倉公司任職有與太倉公司成立契約關係，則
      原告在大陸太倉公司工作期間所領取之薪資包括系爭駐外
      津貼，當由被告給付與原告。原告主張其至太倉公司任職
      期間由被告依兩造間之勞動契約按月給付其駐外津貼
      37,500元，自屬可取。又上開駐外津貼之性質為原告提供
      勞務所獲得之報酬，為兩造所不爭，而將此駐外津貼列入
      計算退休金，被告應再給付原告退休金1,518.750元，亦
      為兩造所不爭（見本院卷第94頁），則原告主張被告應再
      給付其退休金1,518,750元，即屬有據。又退休金應自勞
      工退休之日起三十日內發給（勞基法施行細則第29條規定
      參照）。原告於93年7月30日自被告公司退休，被告應於
      30日內即93年8月29日給付退休金，被告逾期未為給付，
      應自93年8月30日起負遲延責任。原告主張被告應自93年8
      月31日起負遲延責任，自該日起給付原告至清償日止，按
      週年利率5%計算之法定遲延利息，洵屬有據。
（三）被告提出之駐外人員管理辦法第5點第2項雖規定：「：：
      ：駐外人員薪資、獎金、差旅費、保險費、退休金及各項
      支出由駐在地公司負擔」（見本院卷第40頁至第42頁），
      然原告否認該駐外人員管理辦法業經公告（見本院卷第55
      頁），被告對此復不能舉證證明。而勞基法第70條規定：
      「雇主僱用勞工人數在三十人以上者，應依其事業性質，
      就左列事項訂立工作規則，報請主管機關核備後並公開揭
      示之：：：：二、工資之標準、計算方法及發放日期。：
      ：：十二、其他。」故雇主依勞基法第70條規定，雖可訂
      定工作規則，但必須將該工作規則公告，使勞工對該工作
      規則可以明示或默示為合意成為勞動契約之一部。惟被告
      既不能證明上開駐外人員管理辦法業經公告，該駐外人員
      管理辦法自不可能成為勞動契約之一部，自不得以該管理
      辦法拘束原告。至被告公司91 年10月份薪資清冊上雖記
      載原告並未領取駐外津貼（見本院卷第73頁），惟該工資
      清冊係屬被告公司內部記載，則該記載是否正確，即有疑
      義，不能以該工資清冊否認被告未給付原告系爭駐外津貼
      。被告又云其核發與原告薪資單上已在「其他扣項」項下
      將系爭駐外津貼予以扣除，可見系爭駐外津貼並非被告所
      給付。然查被告在薪資單上雖在「其他扣項」項下記載與
      「駐外津貼」項下相同之金額，然被告於為該記載後，仍
      持續將系爭駐外津貼匯予原告，業據原告陳述在卷（見本
      院卷第79頁），並為被告所不爭，難認上開員工薪資單之
      記載與事實相符。原告薪資單上上開「其他扣項」之記載
      ，充其量僅能認為是被告與太倉公司間款項交互計算之問
      題，無礙該駐外津貼係被告基於系爭勞動契約對原告所為
      之給付。又原告既在大陸太倉公司任職，則太倉公司可直
      接將包括系爭駐外津貼之薪資給付原告即可，何需透過被
      告公司匯入原告帳戶，被告抗辯其將系爭駐外津貼匯款與
      原告，係代付訴外人太倉公司對原告之給付，實與情理有
      違。被告雖抗辯上開駐外津貼並非其給付與原告，其是代
      訴外人太倉公司給付，原告在太倉公司任職期間與被告並
      無勞動契約，其係基於保護被告利益而持續為原告投保勞
      工保險及全民健康保險云云，自不足取。
（四）被告又抗辯其公司自90年起退休員工之退休金均以分期給
      付之方式支付，原告明知而未為異議，則就上開
      1,518,750元之退休金部分被告應可分期給付云云。惟查
      員工於退休取得退休金請求權後，就退休金之給付方式與
      雇主協議所為之讓步，對其他員工並無拘束力，則縱被告
      給付其他員工退休金係以分期給付之方式給與，仍不能認
      定原告同意被告分期給付其退休金。況雇主與勞工所訂勞
      動條件，不得低於勞基法之最低標準（勞基法第1條第2項
      規定參照），而勞基法為保障勞工權益具強制性之法規，
      勞工關於勞基法之權利應不得預先拋棄，勞雇雙方所為低
      於勞基法所定標準之約定應屬無效。則原告縱於退休前預
      先拋棄期限利益同意被告分期給付，依前揭說明，亦屬無
      效。被告此部分抗辯，自不足取。再勞工之退休金除雇主
      依法提撥之退休準備金不敷支付，或事業之經營或財務確
      有困難，而無法一次發給時，得報經主管機關核定後分期
      給付外，應全額一次給付勞工，此觀勞基法第55條第3項
      前段及勞基法施行細則第29條規定自明。惟查被告提撥之
      退休準備金並無不敷支付原告退休金之情形，業據被告陳
      述在卷（見本院卷第66頁之原告94年1月26日申請書），
      且被告雖依勞基法第55條及勞基法施行細則第29條規定報
      請核准，惟未經主管機關即台北市政府勞工局核准，有原
      告94年5月訴願書乙份附卷可參（見本院卷第85頁至第87
      頁），自不符勞基法第55條及勞基法施行細則第29條規定
      雇主得分期給付勞工退休金之要件。被告又以其確有一次
      給付困難之情況，且之前退休之員工，均體念其因市場緊
      縮經營困難，同意分期給付退休金，請依民事訴訟法第
      396條第1項規定，斟酌被告之境況，兼顧原告之利益，准
      其分期給付云云。惟按民事訴訟法第396條第1項固規定，
      判決所命之給付，其性質非長期間不能履行，或斟酌被告
      之境況，兼顧原告之利益，法院得於判決內定相當之履行
      期間或命分期給付。然定分期履行之判決，必須判決命即
      時履行，於執行必感困難，始足當之。惟被告不能證明如
      命其一次給付原告上開退休金，其有何難以執行之情事；
      再勞工退休時，雇主應給付退休金之時期，及可分期給付
      之要件，均為勞基法所明定，已如前述，而勞基法為保護
      勞工權益之具強制性法規，爰審酌兩造利益，可認原告請
      求本院依民事訴訟法第396條第1項規定准其分期支付，亦
      非可取。
（五）次按和解有使當事人所拋棄之權利消滅及使當事人取得和
      解契約所訂的權利之效力。當事人一經和解即應受該和解
      契約之拘束，不得就和解前之法律關係再行主張（民法第
      737條及最高法院19年上字第1964號判例參照）。又勞基
      法關於退休金之規定，固為保護勞工而設，屬強制規定，
      勞雇雙方依民法第71條規定，固不得事先拋棄退休金請求
      權，如事先拋棄，因違反勞基法關於退休金規定，雖屬無
      效，惟勞工之退休金請求權一旦發生，則為獨立之債權，
      依私法上契約自由之大原則，勞雇雙方自得就此一債權互
      相讓步，成立和解。原告雖請求被告給付退休金
      1,777,140元云云。然查被告於93 年11月18日交付原告票
      載發票日自93年8月5日起至96年7 月5日止每月依據屆至
      金額均為49,365元之支票與原告，以為上開1,777,140元
      退休金之給付，並經原告收受，有原告不爭執真正之收據
      乙份附卷可稽（見本院卷第43頁），原告復按期提示上開
      支票，迄今均為兌現，亦據原告陳述在卷（見本院卷第33
      頁），則縱認原告於93年11月18日領取上開票載發票日自
      93年8月5日起至96年7月5日按月陸續屆至之支票，係屬被
      告分期給付退休金，然原告既無異議領取上開支要，且將
      該屆發票日之支票提示兌領，可見原告就其可領取之退休
      金1,777,140元部分，已同意以上開支票分期給付。再兩
      造就上開關於退休金1,777,140元部分之爭執達成協議，
      該協議之性質應屬當事人約定互相讓步，以終止爭執而成
      立之和解契約。原告於93年7月30日即自被告公司退休，
      則原告自退休之日起即取得領取退休金之權利（勞基法施
      行細則第29條規定參照），故兩造於93年11月18日成立上
      開協議時，原告係就已取得獨立之退休金請求權與被告達
      成協議，則縱該協議有違勞基法第55條第3項退休金原則
      上應一次給付之規定，惟原告既已同意分期付款，且原告
      為此同意時已自被告公司離職，亦非在雇主即被告之指揮
      監督從屬關係下提供勞務（最高法院89年度台上字第1301
      號判決要旨參照），依契約自由原則，應准許兩造可為上
      開93年11月8日之合意。至原告主張其已發函要求被告一
      次付清退休金云云。惟原告係於93年11月24日催告被告一
      次給付（見本院94 年度北勞調字第4號卷第20頁之存證信
      函），已在兩造93 年11月18日達成上開協議之後，原告
      於兩造達成協議後即應受拘束，不得片面予以否認。原告
      主張被告應一次給付退休金1,777,140元，自不足取。
四、綜上所述，原告依勞基法第55條規定，請求被告給付
    1,518,750元，及自93年8月31日起至清償日止，按週年利率
    5%計算之法定遲延利息，洵屬有據，應予准許。至原告其餘
    之請求，即屬無據，不應准許。
五、兩造其餘主張陳述及所提之證據，經本院審酌後，認均不足
    以影響本判決之結果，均毋庸再予論述，附此敘明。
六、兩造陳明願供擔保，聲請宣告假執行或免為假執行，經核原
    告勝訴部分，合於法律規定，爰分別酌定相當之擔保金額宣
    告之；至原告其餘假執行之聲請，因訴之駁回而失所依據，
    不予准許。
七、據上論結，原告之訴為一部有理由，一部無理由，依民事訴
    訟法第79條、第390條第2項、第392條第2項，判決如主文。
中　　華　　民　　國　　94　　年　　6 　　月　　29　　日
                      勞工法庭    法　官　黃書苑
以上正本係照原本作成。
如對本判決上訴，須於判決送達後20日內向本院提出上訴狀。
中　　華　　民　　國　　94　　年　　6 　　月　　29　　日
                    　　　　　　書記官　趙郁涵
